---
title: "Tidyverse"
author: "EnsinaR"
date: "01/03/2021"
output: html_document
---

# introdução
Na maioria dos trabalhos e análises que vamos fazer aqui no r, sempre precisamos de pacotes que auxiliem a gente, seja um que falicite o tratamento de dados ou um que apenas deixa a estetíca de um gráfico um pouquinho mais legal. De qualquer forma, sempre precisamos carregar pacotes para o nosso projeto. Nesse post vamos falar um pouco sobre um dos pacotes mais utilizados no r, o `tidyverese`. O `tidyverse` é uma coleção de outros pacotes que são utilizados para manipulação, exploração e visualização de dados e que compartilham uma filosofia de design bem parecida, por isso é quando juntos, permite que você consiga fazer inúmeros trabalhos. Para descrever melhor como funciona o tidy, vamos falar sobre cada pacote presente nele de uma forma bem resumida, mostrando suas principais funções e exemplos de como utilizar. Mais pra frente criaremos também um post para falar desses pacotes de uma forma mais aprofundada.


Para mostrar a utilização do tidy iremos realizar um tratamento na base de dados do censo demográfico brasileiro onde o último foi realizado em 2010. Iremos também usar uma base de dados que contém informações da população estimada em cada município em 2020. com a utilização de algumas funções do pacote será possível juntar os dois bancos de dados e realizar uma comparação da população.  



```{r, message = F, warning=FALSE}
#carregando o tidiverse 
library(tidyverse)


```

# *readr*

O readr r é um pacote que serve para ler e importar bancos de dados para o r, os dados podem ser de diversos tipo, como,  csv, tsv e xlsx.. O readr combina duas partes para fazerem as funções, onde uma irá analisar o arquivo de maneira geral e outra a especificação da coluna. A especificação da coluna descreve como cada coluna deve ser convertida de um vetor de caracteres para o tipo de dados mais apropriado e, na maioria dos casos, não é necessário porque readr irá adivinhá-lo automaticamente. Já fizemos um post sobre importação de dados no r onde mostramos diferentes maneiras de importar dados, inclusive usando o readr. Você pode acessar o post clickando [aqui](https://daslab-ufes.github.io/importando-dados/).


```{r, eval=F}
#algumas funções do readr
read_csv(): arquivos separados por vírgula (CSV)
read_tsv(): arquivos separados por tabulação
read_delim(): arquivos gerais delimitados
read_fwf(): arquivos de largura fixa
read_table(): arquivos tabulares onde as colunas são separadas por espaço em branco.
read_log(): arquivos de log da web



```


Para as análises, estou importando os dados com a função `read_excel` do pacote `readxl`.


```{r}
library(readxl)
censo <- read_excel("censo.xlsx")
estimado <- read_excel("estimado.xlsx")
```


Após a importação dos dados, iremos começar o tratamento, para isso iremos usar os pacotes `diplyr`, `forcarts` e algumas funções já existentes no r. Então, vamos primeiro explicar de forma rápida o que cada um desses facotes pode fazer.

# *dplyr* 
Primeiramento vamos falar sobre o pacote diplyr. O pacote tem uma descrição bem direta para mostrar pra que ele serve: "dplyr é uma gramática de manipulação de dados, fornecendo um conjunto consistente de verbos que ajudam a resolver os desafios mais comuns de manipulação de dados". Vamos então mostrar algumas de suas funções.



```{r, eval=F}
mutate() adiciona novas variáveis que são funções de variáveis existentes.
group_by()
select() escolhe variáveis com base em seus nomes.
filter() escolhe casos com base em seus valores.
summarise() reduz vários valores a um único resumo.
arrange() altera a ordem das linhas.
 
```

Essas funções são bastante utilizadas em diversos tipos de análises e cada uma com uma finalidade, podemos misturar essas funções entre si e até mesmo com funções de outros pacotes para gerar o resultado desejado.


O `dplyr` também possui uma função extremamente utilizada no r (que inclusive foi utilizada o exemplo a cima), o pipe (` %>% `). Ele é usado para expressar claramente uma sequência de múltiplas operações. 
Mas porque devo usar o pipe? Bom, veja algumas vantagens: 

* Você estruturará a sequência de suas operações de dados da esquerda para a direita, em oposição a de dentro e de fora;

* Você evitará chamadas de função aninhadas;

* Você minimizará a necessidade de variáveis ​​locais e definições de funções; E

* Você tornará mais fácil adicionar etapas em qualquer lugar na sequência de operações.

# *forcats*

O forcats é um pacote com diversas funções cujo o objetivo é resolver problemas com fatores, pode ser usado para alteração da ordem dos níveis ou dos valores. Vamos a algumas de suas principais funções: 

```{r, eval=F}

fct_reorder(): Reordenando um fator por outra variável.
fct_infreq(): Reordenando um fator pela frequência dos valores.
fct_relevel(): Alterar a ordem de um fator manualmente.
fct_lump(): Colapso dos valores menos / mais frequentes de um fator em “outro”.
fct_recode(): permite que você recodifique ou altere o valor de cada nível.
```


Voltando para as análises. Primeramente vamos arrumar a base de dados do censo, usaremos a função `clean_names` do pacote `janitor` (não pertencente ao tidyverse) para limpar e padronizar os nomes das variáveis, depois aplicaremos um filtro para pegar apenas os dados de 2010. Iremos renomear a varíavel `uf` para `uf_code` para facilitar um pouco nosso entendimento. Note que já estamos usando algumas das funções mencionadas.

```{r}
censo <- janitor::clean_names(censo)
censo <- censo %>%
  filter(ano == 2010)
censo$uf <- as.character(censo$uf)
censo <- rename(censo, "uf_codigo" = uf)

```

Agora iremos criar uma nova variável com a função `mutate` que irá receber os nomes dos municípios, porém todos em letras minúsculas com o auxilio da função `tolower`. Em seguida, criaremos mais uma variável que vai pegar os códigos dos municípios presentes na vaiável `uf_code` e recodifica-los para o estado a qual se refere. Os códigos dos municípios foram obtidos no site do IBGE.

```{r}

censo <- censo %>%
  mutate(municipio_1 = tolower(municipio))

censo <- censo %>%
  mutate(uf = fct_recode(uf_codigo,
                         "RO" = "11",
                         "AC" = "12",
                         "AM" = "13",
                         "RR" = "14",
                         "PA" = "15",
                         "AP" = "16",
                         "TO" = "17",
                         "MA" = "21",
                         "PI" = "22",
                         "CE" = "23",
                         "RN" = "24",
                         "PB" = "25",
                         "PE" = "26",
                         "AL" = "27",
                         "SE" = "28",
                         "BA" = "29",
                         "MG" = "31",
                         "ES" = "32",
                         "RJ" = "33",
                         "SP" = "35",
                         "PR" = "41",
                         "SC" = "42",
                         "RS" = "43",
                         "MS" = "50",
                         "MT" = "51",
                         "GO" = "52",
                         "DF" = "53"
                         ))

censo <- censo %>%
  select(ano, uf, municipio_1, municipio,everything()) #essa função apenas reordena as variáveis.

```

Vamos agora tratar os dados da 2º base de dados, que contém os dados da populção estimada. Aqui fizemos tudo de uma maneira mais direta utilizando o `pipe`. Aqui iremos utilizar algumas funções do pacote `stringr` então, vamos falar um pouco sobre ele.

# *stringr*
O pacote stringr possui diversas funções para nos ajudar no tratamento de strings. Mas afinal, o que é umas string? em resumo, uma string é umas sequência de caracteres que geralmente são utilizadas para representar palavras, frases ou textos de um programa. Strings estão presentes da maioria dos bancos de dados e é importante ter pelo menos  noção de como "organizar" essas strings. Segue algumas funções:

```{r, eval=F}

str_detect(): informa se há alguma correspondência com o padrão.
str_count(): conta o número de padrões. 
str_subset(): extrai os componentes correspondentes.
str_locate(): dá a posição da partida.
str_extract(): extrai o texto da partida.
str_replace(): substitui as correspondências por um novo texto.
str_split(): divide uma corda em vários pedaços.
```
Para aprofundar melhor no uso dessas funções, iremos deixar o [link](https://github.com/rstudio/cheatsheets/blob/master/strings.pdf) do *cheat sheet* (folha de dicas) do stringr.


Agora que já entendemos um pouco o funcionamento do stringr, podemos usar suas funções para auxiliar nossa análise. 
A variável `municipio` desse banco de dados vem no formato "nome do município (uf)" logo, é necessário utilizar uma função que "entra" em cada observação dessa variável e pegue apenas o "uf" (estado). Depois disso criaremos outra variável que irá remover o "uf" e fique apenas o nome do município. Utilizamos a função `str_match` e `str_sub`, respectivamente. 


```{r}
estimado <- janitor::clean_names(estimado)
estimado <- estimado %>%
  mutate(uf = str_match(municipio, "[(]([^)]+)[)]")[,2]) %>%
  mutate(muni = str_sub(municipio, end = -6)) %>%
  mutate(municipio_1 = tolower(muni)) %>%
  select(uf, municipio_1, populacao_estimada, everything())

```

Agora que tratamos as variáveis desejadas das duas tabelas, é interessante juntal-as em apenas uma base de dados. Vamos fazer isso usando uma função presente no pacote `dplyr`.


```{r}
dados <- left_join(estimado, censo, by = c("municipio_1", "uf"))
```

Algumas observações devem ser feitas. Os bancos de dados possuem quantidades diferentes de observações. É possível que municípios pequenos tenham sido criados no intervalo de tempo entre uma pesquisa e outra. Por isso optamos em útilizar o `left_join` que irá retonar todas as linhas do primeiro banco de dados escolhido, neste caso, pegamos o com o maior número de obsvervações, e irá atribuir valores vazios para células não correspondentes dentre as duas variáveis. 


# *tidyr*
O pacote tidyr foi criado para ajuda-lo a criar dados organizados, mas o que se caracteriza como dados organizados? bom, dados onde: 

* cada coluna é uma variável.
* Cada linha é uma observação.
* Cada célula é um único valor.

O tidyr descreve uma maneira padrão de organizar os dados e mostra que se você garantir que seus dados estão organizados, você gastará menos tempo lutando com as ferramentas e mais tempo trabalhando em sua análise. Esse pacote possui cinco "famílias", cada uma com um objetivo diferente que ajudará na organização dos seus dados. Vamos falar brevemente sobre cada uma.


```{r, eval=F}
“Pivotagem” que converte entre formas longas e largas. Exemplos pivot_longer() e pivot_wider().

“Retangling”, que transforma listas profundamente aninhadas em coisas organizadas. Exemplos unnest_longer(), unnest_wider(), hoist()

O aninhamento converte os dados agrupados em um formulário em que cada grupo se torna uma única linha contendo um quadro de dados aninhado e o desaninhamento faz o oposto. Veja nest(), unnest()e vignette("nest")para mais detalhes.

Dividindo e combinando colunas de caracteres. Use separate()e extract() para puxar uma única coluna de caractere em várias colunas; use unite() para combinar várias colunas em uma única coluna de caractere.

Torne os valores omissos implícitos explícitos com complete(); tornar explícitos os valores ausentes implícitos com drop_na(); substitua os valores ausentes pelo valor seguinte / anterior por fill(), ou um valor conhecido por replace_na().


```


Agora vamos utilizar a função `drop_na` citada a cima  para remover as  linhas com valores vazios e selecionar apenas as variáveis que iremos utilizar.


```{r}
dados <- drop_na(dados)
dados <- dados %>%
  select(uf, municipio_1, populacao_estimada, pop)

```

Agora que retiramos os valores vazios que a princípio seria apenas os municípios não existentes no banco de dados do censo, notamos que a tabela criada possui um número um pouco menor que a tabela original, isso se deve ao fato de que alguns municípios foram escritos de formas diferentes em cada tabela, talvez acentuações diferentes ou algum erro de digitação. Como o foco desse post não é fazer uma análise aprofundada dos dados, vamos relevar esse erro e continuar a análise.

A maneira mais interessantes de podermos comparar essa diferença entre a população em 2010 e a popualação estimada em 2020 é por meio de gráficos, o pacote `ggplot2`que faz parte do universo tidyverse é um dos mais utilizados quando o assunto é plotar gráficos. Então, vamos apresenta-los.



# *ggplot2*

O ggplot é um pacote extremamente utilizado no r que tem como finalidade criar gráficos de diversos tipos. basicamente você fornece o conjunto de dados, diz qual tipo de gráficos utilizar e mostra como mapear as variáveis para a estética. O ggplot trabalha com "camadas" onde, após você atribuir algo ao gráfico, você utiliza o `+` e acrescenta algo novo. Para explicar isso de uma forma mais clara, vamos a um exemplo. Começaremos com `ggplot()` e nele vamos inserir o conjunto de dados, depois a camada fornecendo o  tipo d gráfico com os atributos estéticos, por exemplo, `geom_bar(aes())`. Com esses comandos ja é possível exibir um gráfico, mas podemos colocar inumeras camadas.  

```{r, message = F, warning=FALSE}
# um exemplo extramente simples que mostra a quantidade de municípios em cada estado.
ggplot(dados) + geom_bar(aes(x = uf))

# podemos aprimorar esse mesmo gráfico
ggplot(dados, aes(x = uf)) + geom_bar(fill = "purple") + 
  theme_bw() + 
  scale_y_continuous(breaks = seq(0,1000,100)) + 
  labs(title = "Quantidade de municípios por Estado",
       x = "Estado",
       y = "Quantidade") 
  
```


Note que coloquei o `aes` em lugares diferentes para mostrar que não existe uma "ordem" correta para se utilizar no ggplot, use aquela que mais te agrade.

Vamos então ao gráficos de comparação. Para isso, precisaremos plotar duas variavéis no eixo x (popupalação e população estimada) então precisaremos fazer uma breve manipulação nos dados. Neste caso, vamos usar a função `melt` do pacote `reshape2` que irá basicamente juntar em apenas uma variável a população e a população estimada.

```{r, message=FALSE}
library(reshape2)
dados_1<-melt(dados)

```


```{r fig.width = 9, fig.height = 5}
ggplot(dados_1,aes(uf,value,fill=variable))+
  geom_bar(stat="identity",position="dodge") +
  labs(title = "população total em 2010 e população estimada em 2020",
       x = "Estado",
       y = "Quantidade") + 
  guides(fill=guide_legend(title = "Legenda")) + 
  theme_bw() + scale_fill_viridis_d()

```

Ao olharmos brevemente para o gráfico, percebemos que a população estimada é maior em todos os Estados, ou seja, estima-se que a população de todos os Estados cresceu ao longos desses 10 anos. Destaque para o Estado de São Paulo que aparentemente é o que mais cresceu.

Para fehcar o universo tidyverse, vamos falar por último (mas não menos importante) do `tibble` e do `purrr`. 

# *tibble*

um `tibble` se descreve como uma reimaginação moderna dos dados. Ele mantém o que o tempo provou ser eficaz e tira tudo aquilo que não é. Basicamente um tibble é um tipo de `data.frame` com caracteríscas diferentes como, por exemplo, não mudam os nomes ou tipos de variáveis e não fazem correspondência parcial. Isso força você a enfrentar os problemas mais cedos. Vamos então a um exemplo de uso.


```{r}
notas <- c("André" = 6, "Larissa" = 9, "Mariana" = 8, "Tobias" = 3) 
notas <- notas %>% 
enframe(name = "aluno", value = "nota") 
notas

```

Quando rodamos `notas` no console, podemos ver que aparece uma mensagem do tipo "# A tibble: 4 x 2", ou seja, um tibble com comprimento 4 por 2.
Quando importamos banco de dados, na maioria das vezes ele já vem no formato de um tibble, inclusive os dados dados que usamos para esse post. 



# *purrr*

O pacote purr veio para aprimorar as ferramentas de programação funcional. Ele nos fornece um conjunto de ferramentas para trabalharmos com vetores e funções. Você pode conferir o cheat sheet [cliclando aqui](https://github.com/rstudio/cheatsheets/blob/master/purrr.pdf). Umas das funções mais importantes do pacote é a `map`. `map` é uma abstração de laços, permitindo que iteremos nos elementos de uma lista e não em alguma variável auxiliar. Em outras palavras ele aplica uma função em todo elemento de uma lista.. 







